最高法院刑事判決　　　　　　九十六年度台上字第二九０七號
上　 訴 　人　台灣高等法院檢察署檢察官
被　　　　告　甲○○
　　　　　　　　　　　34之3號
上列上訴人因被告殺人未遂案件，不服台灣高等法院中華民國九
十四年十月十二日第二審判決（九十四年度上訴字第一八八０號
，起訴案號：台灣板橋地方法院檢察署九十二年度偵緝字第一六
九九、二００四號，《原判決漏載第二００四號》），提起上訴
，本院判決如下：
    主  文
原判決撤銷，發回台灣高等法院。
    理  由
本件原判決維持第一審變更起訴法條，論被告甲○○以共同傷害
人之身體，累犯罪，處有期徒刑捌月之判決，駁回被告及檢察官
在第二審之上訴。固非無見。
惟查：（一）證據之證明力，雖得由法院以自由判斷，然此項自
由判斷職權之行使，須不違背一般經驗之法則與論理法則。原判
決於理由以：證人均無法指認被告有持刀揮砍告訴人葉凱龍之行
為，而認公訴意旨認被告持預藏之西瓜刀朝告訴人之右背揮砍，
而有殺人犯意乙節，未能證明；共犯張啟輝持以朝告訴人射擊之
槍枝未據扣案，該槍枝是否具有殺傷力已屬不明，而該槍枝經張
啟輝二次射擊均未擊發子彈，依罪疑利益歸被告原則，應為有利
於被告即該槍枝並不具殺傷力之認定，不能認被告與張啟輝等人
（下稱被告等人）主觀上有殺人之犯罪故意；及未有人聽聞被告
等人口出：「給你死」等語，亦不能僅憑告訴人片面證言，即推
論被告等人有殺人犯意云云（原判決第七至九頁理由貳之四），
而認被告等人不具有殺人犯意。惟依原判決事實認定：共犯張啟
輝持槍先自告訴人駕駛之自小客車副駕駛座旁車窗朝坐在車內之
告訴人射擊，惟子彈並未擊發，而另名手臂有刺青紋身之男子另
從該副駕駛座旁車窗探身進入車內，拔取該車鑰匙，阻止告訴人
駕車逃跑，後張啟輝又繞至正駕駛座旁，再持同一槍枝朝告訴人
射擊，子彈亦無擊發，張啟輝及該名手臂有刺青紋身之男子即返
回張啟輝乘坐之自小客車後車廂，起出預藏之西瓜刀一把，由張
啟輝持該西瓜刀朝已下車之告訴人正面揮砍，告訴人因而受有左
耳組織缺損掉落、左肩4.5×0.5×1.5 公分刺傷等傷害，告訴人
為抵擋張啟輝之攻擊而以左手握住張啟輝所持西瓜刀，並將其壓
制在地，致告訴人之左中指、無名指受有1×0.5×0.5 公分之刺
傷，另名手臂有刺青紋身之男子則趁告訴人已受傷疼痛難耐，並
遭張啟輝壓倒在地時，拾起告訴人手握之西瓜刀朝告訴人之右背
揮砍，致告訴人受有右背5.5×0.5×1.5 公分刺傷之傷害，被告
則全程在旁監看等情。如果無訛，則張啟輝持槍先後對告訴人射
擊二發，因未擊發，即與另名男子先後持西瓜刀揮砍告訴人，由
告訴人受傷之情形以觀，張啟輝顯然係正面朝告訴人頭部揮砍。
按以槍枝朝人射擊，及持西瓜刀正面朝人之頭部揮砍，均足以致
人於死，為一般智能健全之人所明知。張啟輝係持槍自車外朝坐
於車內之告訴人射擊，雖未擊發，然告訴人既坐於自小客車內，
則顯然係朝其上半身射擊，以此近距離朝被害人上半身射擊，於
未擊發子彈後，再繞至另一方向射擊，又未擊發，竟即轉而持西
瓜刀朝被害人之頭部揮砍，其顯非僅在於以無法擊發之槍枝威嚇
告訴人而已，是縱該槍枝無從認具有殺傷力，或確不具殺傷力，
然能否謂張啟輝明知其槍枝本不具殺傷力而無法擊發？已非無疑
義，如其非確知該槍枝無法擊發，則其持之朝告訴人射擊，能否
謂非基於殺人之犯意，而已著手於殺人行為之實行？及其射擊未
果後，轉而持西瓜刀揮砍告訴人頭部，是否亦不具有殺人犯意？
饒堪研求。原審未予詳酌慎斷，僅以該槍枝不具殺傷力，及未能
證明被告等人口出：「給你死」等語，即認其無殺人之犯意，其
論斷難謂合於經驗法則及論理法則。又原判決事實先係認定：告
訴人已將張啟輝壓倒在地；繼而復稱：告訴人遭張啟輝壓倒在地
云云（原判決第二頁倒數第六至十行），其事實所載前後齟齬，
究竟實情如何，亦待釐清。（二）按變更容貌至重大不治之傷害
，即屬刑法第十條第四項第六款所稱之重傷害，業經司法院院字
第一四五九號解釋在案。又人之五官外形，均與容貌有關，耳朵
被割落，則容貌上顯有缺陷，如又不能回復原狀，即屬上開所稱
變更容貌且有重大不治之傷害。原判決認定：告訴人因張啟輝持
西瓜刀正面揮砍，因而受有「左耳組織缺損掉落」之傷害等情；
於理由說明依告訴人之母楊美伶於原審到庭證稱：告訴人鼻子沒
有被傷害，主要是耳朵受傷；左耳外型無法回復成原樣，但聽覺
功能沒有問題等語（原判決第十頁第九至十三行）。則告訴人左
耳被割落，是否已達重大不治或難以治療之程度？並非無疑，原
判決遽以左耳耳廓上方外型有所缺損，惟聽覺功能不受影響，而
認該等傷勢與刑法第十條所規定重傷須達於機能毀敗或重大不治
、難治之要件有間等由（原判決第十頁第十五至十七行），資為
有利於被告之認定，是否妥適？揆之上開說明，亦非無疑義，此
與法律之適用有關，原審未予詳查釐清，遽行判決，併有調查職
責未盡之違背法令。檢察官上訴意旨執以指摘，即非無理由，應
認原判決有撤銷發回之原因。
據上論結，應依刑事訴訟法第三百九十七條、第四百零一條，判
決如主文。
中　　華　　民　　國　九十六　年　　五　　月　三十一　日
                      最高法院刑事第五庭
                          審判長法官  邵　燕　玲
                                法官  張　清　埤
                                法官  陳　世　雄
                                法官  蔡　國　在
                                法官  洪　佳　濱
      本件正本證明與原本無異
                                      書  記  官
中　　華　　民　　國　九十六　年　　六　　月　　四　　日
                                                      Ｑ
